---
title: "Tarification RC Automobile : Preparation, Analyse Exploratoire et Modelisation"
author:
  - "DIOUF Salimata"
  - "KOUAME Christ Ange Dylan"
  - "OUATTARA Aboubakar Mohamed"
  - "OUATTARA Souleymane"
---

## 1. Chargement et exploration initiale des donnees

```{r}
library(CASdatasets)

data(freMTPLfreq)
data(freMTPLsev)

dim(freMTPLfreq)
dim(freMTPLsev)

sum(freMTPLfreq$ClaimNb)
nrow(freMTPLsev)

head(freMTPLfreq)
head(freMTPLsev)

summary(freMTPLfreq)
summary(freMTPLsev)

sapply(freMTPLfreq, class)
```

## 2. Fusion des bases et construction de la base complete

```{r}
# Fusion des deux bases par police
freMTPLsevall <- merge(freMTPLsev, freMTPLfreq, by = "PolicyID", all.x = TRUE, all.y = FALSE)
dim(freMTPLsevall)

varlist <- c("Exposure", "Power", "CarAge", "DriverAge", "Brand", "Gas", "Region", "Density")

# Agregation du cout total par police
sevbypol <- aggregate(ClaimAmount ~ PolicyID, data = freMTPLsev, FUN = sum)

colnames(sevbypol) <- c("PolicyID", "TotalClaim")

# Ajout du cout total a la base frequence
freMTPLfreqall <- merge(freMTPLfreq, sevbypol, by = "PolicyID", all.x = TRUE, all.y = FALSE)

freMTPLfreqall$TotalClaim[is.na(freMTPLfreqall$TotalClaim)] <- 0
```

## 3. Nettoyage des donnees

```{r}
colSums(is.na(freMTPLfreqall))
colSums(is.na(freMTPLsevall))

# Filtrage exposition > 1 
hist(freMTPLfreqall$Exposure, col = "pink")

sum(freMTPLfreqall$Exposure > 1)
freMTPLfreqall[freMTPLfreqall$Exposure > 1, ]

summary(freMTPLfreqall[freMTPLfreqall$Exposure > 1, "ClaimNb"])
(sum(freMTPLfreqall[freMTPLfreqall$Exposure > 1, "TotalClaim"]) / sum(freMTPLfreqall[, "TotalClaim"])) * 100
(sum(freMTPLfreqall[freMTPLfreqall$Exposure > 1, "ClaimNb"])   / sum(freMTPLfreqall[, "ClaimNb"])) * 100

summary(freMTPLfreqall[freMTPLfreqall$Exposure <= 1, "ClaimNb"])

basefreq <- subset(freMTPLfreqall, Exposure <= 1 & TotalClaim >= 0)
basecout <- subset(freMTPLsevall,  Exposure <= 1)

# Filtrage CarAge > 20 
hist(freMTPLfreqall$CarAge, col = "pink")
tail(sort(freMTPLfreqall$CarAge), 50)

sum(freMTPLfreqall$CarAge > 20)

basefreq <- subset(basefreq, CarAge <= 20)
basecout <- subset(basecout, CarAge <= 20)

# Suppression des valeurs aberrantes supplementaires
# Frequences negatives
cat("ClaimNb < 0 :", sum(basefreq$ClaimNb < 0), "\n")
basefreq <- subset(basefreq, ClaimNb >= 0)

# Montants negatifs ou nuls
cat("ClaimAmount <= 0 :", sum(basecout$ClaimAmount <= 0), "\n")
basecout <- subset(basecout, ClaimAmount > 0)

# Densite negative ou nulle
cat("Density <= 0 :", sum(basefreq$Density <= 0), "\n")
basefreq <- subset(basefreq, Density > 0)

# Age conducteur hors plage [16, 80]
cat("DriverAge hors [16,80] :", sum(basefreq$DriverAge < 16 | basefreq$DriverAge > 80), "\n")
basefreq <- subset(basefreq, DriverAge >= 16 & DriverAge <= 80)
basecout <- basecout[basecout$PolicyID %in% basefreq$PolicyID, ]

cat("Dimensions apres nettoyage complet :\n")
cat("  basefreq :", nrow(basefreq), "polices\n")
cat("  basecout :", nrow(basecout), "sinistres\n")
```

```{r}
summary(freMTPLfreqall$CarAge)
basecout
basefreq
sum(basecout$ClaimAmount)
```

## 4. Traitement des sinistres atypiques (CAT)

```{r}
(thres <- quantile(basecout$ClaimAmount, probs = 0.975))

basecoutattri <- subset(basecout, ClaimAmount <= thres)
basecoutatyp  <- subset(basecout, ClaimAmount > thres)

sum(basecoutattri$ClaimAmount)
sum(basecoutatyp$ClaimAmount)

cat("Part sinistres atypiques dans le cout total : 44.15%\n")
basecoutattri
basecoutatyp
```

```{r}
sum(basecoutatyp$ClaimAmount) / sum(basecout$ClaimAmount)
```

```{r}
(prime.cat <- sum(basecoutatyp$ClaimAmount) / nrow(basefreq))

summary(basecout$ClaimAmount)
summary(basecoutattri$ClaimAmount)
summary(basecoutatyp$ClaimAmount)

par(mfrow = c(1, 2))
plot(density(basecoutattri$ClaimAmount), main = "Densite - Attritionnels",
     xlab = "EUR", xlim = c(2, 10000))
plot(density(basecoutatyp$ClaimAmount),  main = "Densite - Atypiques",
     xlab = "EUR", xlim = c(35392, 500000))
par(mfrow = c(1, 1))
```

## 5. Analyse exploratoire univariee

### 5.1 Frequence sinistre et charge annuelle

```{r}
var_quali  <- c("Power", "Brand", "Gas", "Region")
var_quanti <- c("CarAge", "DriverAge", "Density")

basefreq$HasClaim <- ifelse(basefreq$ClaimNb > 0, 1, 0)

tab_sin  <- table(basefreq$HasClaim)
prop_sin <- prop.table(tab_sin)

cat("Nombre de contrats non sinistres :", tab_sin["0"], "\n")
cat("Nombre de contrats sinistres     :", tab_sin["1"], "\n")
cat("Proportion non sinistres         :", round(100 * prop_sin["0"], 2), "%\n")
cat("Proportion sinistres             :", round(100 * prop_sin["1"], 2), "%\n")

barplot(tab_sin,
        col       = c("lightblue", "salmon"),
        names.arg = c("Non sinistres", "Sinistres"),
        main      = "Repartition des contrats sinistres / non sinistres",
        ylab      = "Nombre de contrats")

freq_annuelle <- sum(basefreq$ClaimNb) / sum(basefreq$Exposure)
cat("Frequence annuelle globale :", round(freq_annuelle, 6), "sinistre/an\n")
```

```{r}
summary(basefreq$TotalClaim)

charge_sinistres <- basefreq$TotalClaim[basefreq$HasClaim == 1]
charge_non_sin   <- basefreq$TotalClaim[basefreq$HasClaim == 0]

cat("Charge moyenne des contrats sinistres     :", round(mean(charge_sinistres), 2), "EUR\n")
cat("Charge moyenne des contrats non sinistres :", round(mean(charge_non_sin),   2), "EUR\n")

boxplot(TotalClaim ~ HasClaim, data = basefreq,
        names = c("Non sinistres", "Sinistres"),
        col   = c("lightblue", "salmon"),
        main  = "Charge annuelle selon le statut sinistre",
        ylab  = "Charge annuelle (EUR)")
```

### 5.2 Analyse graphique par variable (fonction graphSinistre)

```{r}
graphSinistre <- function(facteur.risque, expo, reponse, basenb,
                          texte = "Probabilite empirique annualisee d'etre sinistre",
                          niveau, continu = TRUE)
{
  if (continu == TRUE)  { X <- cut(basenb[, facteur.risque], niveau, include.lowest = TRUE) }
  if (continu == FALSE) { X <- as.factor(basenb[, facteur.risque]) }
  E <- basenb[, expo]
  Y <- basenb[, reponse]
  FREQ <- levels(X)
  moyenne <- variance <- n <- rep(NA, length(FREQ))
  for (k in 1:length(FREQ))
  {
    moyenne[k] <- mean(Y[X == FREQ[k]], na.rm = TRUE)
    variance[k] <- var(Y[X == FREQ[k]], na.rm = TRUE)
    n[k] <- sum(E[X == FREQ[k]], na.rm = TRUE)
  }
  w <- barplot(n, names.arg = FREQ, col = "light green", axes = FALSE,
               xlim = c(0, 1.2 * length(FREQ) + .5))
  mid <- w[, 1]
  axis(2, col = "light green"); par(new = TRUE)
  IC1 <- moyenne + 1.96 / sqrt(n) * sqrt(variance)
  IC2 <- pmax(moyenne - 1.96 / sqrt(n) * sqrt(variance), 0)
  moyenneglobale <- mean(Y)
  plot(mid, moyenne, ylim = range(c(IC1, IC2)), type = "b", col = "red",
       axes = FALSE, xlab = facteur.risque, ylab = "",
       xlim = c(0, 1.2 * length(FREQ) + .5))
  segments(mid, IC1, mid, IC2, col = "red")
  segments(mid - .1, IC1, mid + .1, IC1, col = "red")
  segments(mid - .1, IC2, mid + .1, IC2, col = "red")
  points(mid, moyenne, pch = 19, col = "red")
  axis(4, col = "red"); abline(h = moyenneglobale, lty = 2, col = "red")
  mtext("Exposition", 2, line = 2, cex = 1.2, col = "light green")
  mtext(texte, 4, line = -2, cex = 1.2, col = "red")
}

par(mar = c(4, 4, 2, 2))

for (v in varlist)
{
  if (is.factor(basefreq[, v]))
  {
    iscontinu <- FALSE
    niveau    <- NULL
  } else {
    iscontinu <- TRUE
    niveau    <- unique(quantile(basefreq[, v], probs = seq(0, 1, length = 9)))
    if (length(niveau) < 2) {
      niveau <- seq(min(basefreq[, v]), max(basefreq[, v]), length = 9)
      niveau <- unique(niveau)
    }
  }

  par(mfrow = c(2, 2))
  graphSinistre(v, "Exposure", "ClaimNb",     basefreq,      "Frequence",       continu = iscontinu, niveau)
  graphSinistre(v, "Exposure", "ClaimAmount",  basecout,      "Montant",         continu = iscontinu, niveau)
  graphSinistre(v, "Exposure", "TotalClaim",   basefreq,      "Charge annuelle", continu = iscontinu, niveau)
  graphSinistre(v, "Exposure", "ClaimAmount",  basecoutattri, "Montant (attr)",  continu = iscontinu, niveau)
}
```

### 5.3 Tableaux de frequence par variable qualitative

```{r}
for (v in var_quali) {
  cat("\n============================\n")
  cat("Frequence annuelle par", v, "\n")
  cat("============================\n")

  freq_by_mod <- aggregate(cbind(ClaimNb, Exposure) ~ get(v),
                           data = basefreq,
                           FUN  = sum)
  names(freq_by_mod)[1] <- v
  freq_by_mod$Freq_annuelle <- round(freq_by_mod$ClaimNb / freq_by_mod$Exposure, 5)
  print(freq_by_mod[order(freq_by_mod$Freq_annuelle), ])
}
```

### 5.4 Analyse detaillee par variable

```{r}
# DriverAge 
v <- "DriverAge"
niveauv <- seq(min(basefreq[, v]), max(basefreq[, v]), by = 5)
graphSinistre(v, "Exposure", "ClaimNb", basefreq, "Frequence", continu = TRUE, niveau = niveauv)

basefreq$DriverAge_cl <- cut(basefreq$DriverAge,
                             breaks = c(16, 25, 30, 35, 40, 45, 50, 55, 60, 65, 70, 80),
                             right  = FALSE)
freq_age <- aggregate(cbind(ClaimNb, Exposure) ~ DriverAge_cl,
                      data = basefreq, FUN = sum)
freq_age$Freq_annuelle <- round(freq_age$ClaimNb / freq_age$Exposure, 5)
print(freq_age)

# CarAge (decoupage granulaire)
v <- "CarAge"
breaks_carage <- c(0, 1, 2, 3, 5, 7, 10, 15, 20)
niveauv <- sort(unique(breaks_carage))
graphSinistre(v, "Exposure", "ClaimNb", basefreq, "Frequence", continu = TRUE, niveau = niveauv)

basefreq$CarAge_cl <- cut(basefreq$CarAge,
                          breaks = c(0, 1, 2, 3, 5, 7, 10, 15, 20),
                          right  = FALSE, include.lowest = TRUE)
freq_carage <- aggregate(cbind(ClaimNb, Exposure) ~ CarAge_cl,
                         data = basefreq, FUN = sum)
freq_carage$Freq_annuelle <- round(freq_carage$ClaimNb / freq_carage$Exposure, 5)
print(freq_carage)
```

```{r}
# ---- Power : analyse par SEVERITE (ClaimAmount moyen) ----
# Le regroupement se fait sur la severite, pas la frequence
sev_power <- aggregate(ClaimAmount ~ Power, data = basecoutattri, FUN = mean)
sev_power$N        <- as.vector(table(basecoutattri$Power))
sev_power$Severity <- round(sev_power$ClaimAmount, 2)
sev_power$ClaimAmount <- NULL
print(sev_power[order(sev_power$Severity), ])
```

```{r}
# ---- Density ----
basefreq$Density_cl <- cut(basefreq$Density,
                           breaks = c(0, 100, 500, 1000, 5000, Inf),
                           right  = FALSE)
freq_density <- aggregate(cbind(ClaimNb, Exposure) ~ Density_cl,
                          data = basefreq, FUN = sum)
freq_density$Freq_annuelle <- round(freq_density$ClaimNb / freq_density$Exposure, 5)
print(freq_density)
```

## 6. Recodage des variables

### 6.1 Regroupement des modalites

```{r}
regrouprecode <- function(base, listvar, listlevel)
{
  for (i in 1:length(listvar))
  {
    if (is.factor(base[, listvar[i]]))
      levels(base[, listvar[i]]) <- listlevel[[i]]
    else
      base[, listvar[i]] <- cut(base[, listvar[i]], listlevel[[i]], include.lowest = TRUE)
  }
  base
}

newPower <- c(
  "d-e-f-g-k",      
  "d-e-f-g-k",      
  "d-e-f-g-k",      
  "d-e-f-g-k",      
  "h-i-j",          
  "h-i-j",          
  "h-i-j",          
  "d-e-f-g-k",      
  "l-m",            
  "l-m",            
  "n-o",            
  "n-o"             
)
cbind(levels(basecout$Power), newPower)

newRegion <- c("PC-NPDC-AQUIT", "PDL-BN-HN-LIM", "C-B", "C-B",
               "PDL-BN-HN-LIM", "IDF", "PDL-BN-HN-LIM", "PC-NPDC-AQUIT",
               "PDL-BN-HN-LIM", "PC-NPDC-AQUIT")
cbind(levels(basecout$Region), newRegion)

newBrand <- c("Italy Germany", "Asian", "Italy Germany",
              "US", "US", "French", "Italy Germany")
cbind(levels(basecout$Brand), newBrand)


newDrivAge <- c(16, 25, 35, 45, 55, 65, 80)

# CarAge : decoupage plus granulaire pour affiner l'etude
newCarAge  <- c(0, 2, 5, 10, 15, 20)
newDensity <- c(min(basefreq$Density), 100, 500, 1000, 5000, max(basefreq$Density))

# Suppression des colonnes temporaires creees en section 5.4
basefreq$DriverAge_cl <- NULL
basefreq$CarAge_cl    <- NULL
basefreq$Density_cl   <- NULL
basefreq$HasClaim     <- NULL

basecoutattri2 <- regrouprecode(basecoutattri,
                                c("Power", "Region", "Brand", "DriverAge", "CarAge", "Density"),
                                list(newPower, newRegion, newBrand, newDrivAge, newCarAge, newDensity))

basefreq2 <- regrouprecode(basefreq,
                           c("Power", "Region", "Brand", "DriverAge", "CarAge", "Density"),
                           list(newPower, newRegion, newBrand, newDrivAge, newCarAge, newDensity))

basecoutatyp2 <- regrouprecode(basecoutatyp,
                               c("Power", "Region", "Brand", "DriverAge", "CarAge", "Density"),
                               list(newPower, newRegion, newBrand, newDrivAge, newCarAge, newDensity))

summary(basecoutattri2)
summary(basefreq2)
```

### 6.2 Verification des niveaux de Power apres recodage par severite

```{r}
# Les 4 groupes de Power bases sur la severite :
#   n-o | d-e-f-g-k | h-i-j | l-m
# Verification de la coherence des niveaux obtenus
levels(basefreq2$Power)
levels(basecoutattri2$Power)

# Sauvegarde des bases completes recodees (avant decoupage apprentissage/validation)
write.csv(basefreq2,      file = "basefreq2.csv",      row.names = FALSE)
write.csv(basecoutattri2, file = "basecoutattri2.csv", row.names = FALSE)
```

### 6.3 Analyse de correlation

```{r}
library(corrplot)
par(mfrow = c(1, 1))
corrplot(cor(basecout[, c("ClaimAmount", "ClaimNb", "DriverAge", "CarAge", "Exposure","Density")]))
cor(basecout[, c("ClaimAmount", "ClaimNb", "DriverAge", "CarAge", "Exposure","Density")])
head(data.frame(basecout))
```

```{r}
var.quali <- basecoutattri2[, varlist[varlist != "Exposure"]]
corr.quali <- matrix(NA, nrow = ncol(var.quali), ncol = ncol(var.quali))

for (i in 1:nrow(corr.quali)) {
  for (j in 1:ncol(corr.quali)) {
    if (i <= j)
      corr.quali[i, j] <- chisq.test(var.quali[, i], var.quali[, j])$p.value
    else
      corr.quali[i, j] <- chisq.test(var.quali[, i], var.quali[, j])$statistic
  }
}
rownames(corr.quali) <- colnames(corr.quali) <- varlist[varlist != "Exposure"]
corr.quali
```

```{r}
# Eta² : proportion de variance de ClaimAmount expliquee par chaque variable categorielle
eta2 <- function(y, x) {
  ss_total   <- sum((y - mean(y))^2)
  group_means <- tapply(y, x, mean)
  group_n     <- tapply(y, x, length)
  ss_between  <- sum(group_n * (group_means - mean(y))^2)
  ss_between / ss_total
}

var_cat <- c("Power", "CarAge", "DriverAge", "Brand", "Gas", "Region", "Density")

eta2_results <- sapply(var_cat, function(v)
  eta2(basecoutattri2$ClaimAmount, basecoutattri2[, v]))

eta2_df <- data.frame(
  Variable = var_cat,
  Eta2     = round(eta2_results, 4),
  Eta      = round(sqrt(eta2_results), 4)
)
eta2_df <- eta2_df[order(eta2_df$Eta2, decreasing = TRUE), ]
print(eta2_df)

barplot(eta2_df$Eta2,
        names.arg = eta2_df$Variable,
        col  = "steelblue",
        main = "Eta² : part de variance de ClaimAmount par variable",
        ylab = "Eta²",
        las  = 2)
```

### 6.4 Modalites de reference

```{r}
idCateg <- sapply(basefreq2, class) == "factor"
idCateg["PolicyID"] <- FALSE
nameCateg <- colnames(basefreq2)[idCateg]

refCateg <- sapply(nameCateg, function(v)
  names(which.max(table(basefreq2[, v]))))

data.frame(variable = nameCateg, ref = refCateg)

for (v in nameCateg)
  print(levels(basefreq2[, v]))

for (v in nameCateg)
{
  basecoutattri2[, v] <- relevel(basecoutattri2[, v], ref = refCateg[v])
  basefreq2[, v]      <- relevel(basefreq2[, v],      ref = refCateg[v])
  # basecoutatyp2 est tres petit (top 2.5%) : certaines modalites peuvent etre absentes
  if (refCateg[v] %in% levels(basecoutatyp2[, v]))
    basecoutatyp2[, v] <- relevel(basecoutatyp2[, v], ref = refCateg[v])
}

idref <- apply(sapply(1:length(nameCateg), function(j)
  basefreq2[, nameCateg[j]] == refCateg[nameCateg[j]]), 1, all)
NROW(basefreq2[idref, ])
```

## 7. Constitution des echantillons

### 7.1 Partitionnement apprentissage / validation (80/20)

```{r}
set.seed(123)
prop <- 4/5
n    <- NROW(basefreq2)
id.app <- sample(1:n, n * prop)

basefreq2.app  <- basefreq2[id.app, ]
basefreq2.test <- basefreq2[-id.app, ]

cat("Apprentissage :", nrow(basefreq2.app),  "\n")
cat("Validation    :", nrow(basefreq2.test), "\n")

ID.app <- sort(unique(basefreq2.app$PolicyID))

basecoutattri2.app  <- basecoutattri2[basecoutattri2$PolicyID %in% ID.app, ]
basecoutattri2.test <- basecoutattri2[!basecoutattri2$PolicyID %in% ID.app, ]

basecoutatyp2.app  <- basecoutatyp2[basecoutatyp2$PolicyID %in% ID.app, ]
basecoutatyp2.test <- basecoutatyp2[!basecoutatyp2$PolicyID %in% ID.app, ]

cat("Attri app  :", nrow(basecoutattri2.app),  "\n")
cat("Attri test :", nrow(basecoutattri2.test), "\n")

write.csv(basefreq2.app,       file = "basefreq2.app.csv",       row.names = FALSE)
write.csv(basefreq2.test,      file = "basefreq2.test.csv",      row.names = FALSE)
write.csv(basecoutattri2.app,  file = "basecoutattri2.app.csv",  row.names = FALSE)
write.csv(basecoutattri2.test, file = "basecoutattri2.test.csv", row.names = FALSE)
write.csv(basecoutatyp2.app,   file = "basecoutatyp2.app.csv",   row.names = FALSE)
write.csv(basecoutatyp2.test,  file = "basecoutatyp2.test.csv",  row.names = FALSE)
```

### 7.2 Verification et recapitulatif

```{r}
cat("basefreq2.app        :", nrow(basefreq2.app),       "polices\n")
cat("basefreq2.test       :", nrow(basefreq2.test),      "polices\n")
cat("basecoutattri2.app   :", nrow(basecoutattri2.app),  "sinistres\n")
cat("basecoutattri2.test  :", nrow(basecoutattri2.test), "sinistres\n")

# Sauvegarde de la base originale avant modifications de niveaux en modelisation
basefreq2.app.orig <- basefreq2.app

# Verification des stats de base sur la severite
summary(basecoutattri2.app$ClaimAmount)
sd(basecoutattri2.app$ClaimAmount)

summary(basecoutattri2.test$ClaimAmount)


# Fonctions utilitaires
RMSE    <- function(x, y) sqrt(mean((x - y)^2))
gofstat <- function(x) c("loglik" = logLik(x), "AIC" = AIC(x), "BIC" = BIC(x), "deviance" = deviance(x))


```

### 7.3 Formules de modelisation

```{r}
freqform  <- ClaimNb ~ Power + CarAge + DriverAge + Brand + Gas + Region + Density +
  offset(log(Exposure))
freqform2 <- ClaimNb ~ Power + CarAge + DriverAge + Brand + Gas + Region + Density
```

## 8. Modelisation de la frequence

### 8.1 Modeles de Poisson

```{r}
hist(basefreq2.app$Exposure,
     main = "Distribution de l'exposition - base apprentissage",
     xlab = "Exposure (fraction d'annee)", col = "lightblue")

# Modele nul (sans variables explicatives)
pois0 <- glm("ClaimNb ~ 1 + offset(log(Exposure))",
             family = poisson("log"), data = basefreq2.app)
summary(pois0)
# exp(coef(pois0)) = frequence annuelle globale = 0.0698 sinistre/an

# Modele complet avec toutes les variables
pois1 <- glm(freqform,  family = poisson("log"), data = basefreq2.app)
summary(pois1)

pois2 <- glm(freqform2, family = poisson("log"), data = basefreq2.app)
summary(pois2)
```



### 8.2 Selection automatique de variables (stepAIC sur facteurs)

```{r}
poisautomatic <- glm(ClaimNb ~ offset(log(Exposure)) + Power + CarAge + DriverAge
                     + Brand + Gas + Region + Density,
                     family = poisson("log"), data = basefreq2.app)
#library(MASS)
poisautomatic2 <- stepAIC(poisautomatic, direction = "both")
summary(poisautomatic)
summary(poisautomatic2)
```

### 8.3 Modele Poisson final sur matrice de design (variables indicatrices)

```{r}
# Construction de la matrice de design et creation automatique de la formule
basefreq3.app <- cbind(model.matrix(
  ~ Power + CarAge + DriverAge + Brand + Gas + Region + Density,
  data = basefreq2.app)[, -1],
  Exposure = basefreq2.app$Exposure,
  ClaimNb  = basefreq2.app$ClaimNb)
basefreq3.app <- as.data.frame(basefreq3.app)

cname     <- paste0("`", colnames(basefreq3.app)[-(27:28)], "`")
freqform4 <- formula(paste("ClaimNb ~", paste(cname, collapse = " + "),
                           "+ offset(log(Exposure))"))

pois4 <- glm(freqform4, family = poisson("log"), data = basefreq3.app)
summary(pois4)
```

```{r}
# StepAIC sur la matrice de design
stepAIC(pois4, direction = "both")
```

```{r}
# Modele Poisson final (pois5) : variables retenues par stepAIC
pois5 <- glm(formula = ClaimNb ~ `Powerh-i-j` + `Powern-o` + `CarAge(10,15]` +
    `CarAge(15,20]` + `CarAge(2,5]` + `CarAge[0,2]` + `DriverAge(45,55]` +
    `DriverAge[16,25]` + BrandAsian + `BrandItaly Germany` +
    BrandUS + GasRegular + `Density(100,500]` + `Density(1e+03,5e+03]` +
    `Density(500,1e+03]` + `Density(5e+03,2.7e+04]` + Exposure +
    offset(log(Exposure)), family = poisson("log"), data = basefreq3.app)
summary(pois5)
```

```{r}
# Construction de la matrice test et predictions Poisson
basefreq3.test <- cbind(
  model.matrix(ClaimNb ~ Power + CarAge + DriverAge + Brand + Gas + Region + Density +
               offset(log(Exposure)), data = basefreq2.test)[, -1],
  Exposure = basefreq2.test$Exposure,
  ClaimNb  = basefreq2.test$ClaimNb)
basefreq3.test <- as.data.frame(basefreq3.test)

basefreq2.test$poisson.pred <- predict(pois5, type = "response", newdata = basefreq3.test)
```

```{r}
# Verification : sinistres predits vs observes sur la base test
sum(basefreq2.test$poisson.pred)
sum(basefreq2.test$ClaimNb)
```

```{r}
cbind("pois5" = gofstat(pois5), "pois2" = gofstat(pois2), "poisautomatic" = gofstat(poisautomatic),
      "poisautomatic2" = gofstat(poisautomatic2), "pois1" = gofstat(pois1), "pois0" = gofstat(pois0))
```

### 8.4 Test de surdispersion et Binomiale negative

```{r}
#install.packages("AER")
#library(AER)

# Test de dispersion (H0 : pas de surdispersion)
disp_test <- dispersiontest(pois5, alternative = "greater")
print(disp_test)
# On rejette H0 -> surdispersion -> justifie la Binomiale negative
```

```{r}
# Modele Binomiale negative
#library(MASS)
nbinom1 <- glm.nb(formula = ClaimNb ~ `Powerh-i-j` + `Powern-o` + `CarAge(10,15]` +
    `CarAge(15,20]` + `CarAge(2,5]` + `CarAge[0,2]` + `DriverAge(45,55]` +
    `DriverAge[16,25]` + BrandAsian + `BrandItaly Germany` +
    BrandUS + GasRegular + `Density(100,500]` + `Density(1e+03,5e+03]` +
    `Density(500,1e+03]` + `Density(5e+03,2.7e+04]` + Exposure +
    offset(log(Exposure)), data = basefreq3.app)
summary(nbinom1)
```

```{r}
# Comparaison Poisson vs Binomiale negative
cbind("poisson" = gofstat(pois5), "nbinom" = gofstat(nbinom1))
```

```{r}
basefreq2.test$nbinom.pred <- predict(nbinom1, type = "response", newdata = basefreq3.test)
par(mfrow = 1:2)
hist(basefreq2.test$poisson.pred)
hist(basefreq2.test$nbinom.pred)
basefreq2.test
```

```{r}
# Comparaison graphique des predictions par age du conducteur
graphSinistre("DriverAge", "Exposure", "poisson.pred", basefreq2.test, "Poisson",   continu = FALSE)
graphSinistre("DriverAge", "Exposure", "nbinom.pred",  basefreq2.test, "Neg binom", continu = FALSE)
```

### 8.5 Modeles a inflation de zeros (ZIP et ZINB)

```{r}
#install.packages("pscl")
library(pscl)

# ZIP1 : même formule pour les deux composantes
zipois1 <- zeroinfl(freqform, data = basefreq2.app, dist = "poisson", link = "logit")
summary(zipois1)
```

```{r}
# ZIP2 : formules differenciees pour les deux composantes
freqformZI <- "ClaimNb ~ CarAge + DriverAge + Brand + Gas +
    Density + offset(log(Exposure)) | Power + CarAge + DriverAge + Region +
    Density + offset(log(Exposure))"
zipois2 <- zeroinfl(formula(freqformZI), data = basefreq2.app, dist = "poisson", link = "logit")
summary(zipois2)
```

```{r}
# Comparaison ZIP1 vs ZIP2 vs NBINOM
cbind("zip1" = gofstat(zipois1), "zip2" = gofstat(zipois2))
cbind("zip2" = c(gofstat(zipois2), NA), "nbinom" = gofstat(nbinom1))
```

```{r}
# ZINB : Zero-Inflated Binomiale negative
ZINB1 <- zeroinfl(formula(freqformZI), data = basefreq2.app, dist = "negbin", link = "logit")
summary(ZINB1)
```

```{r}
cbind("zinb1" = c(gofstat(ZINB1), NA), "nbinom" = gofstat(nbinom1))
```

### 8.6 Modeles Hurdle (Zero-Modified)

```{r}
freqZM <- "ClaimNb ~ DriverAge + Brand + Region +
    Density + offset(log(Exposure)) | Power + CarAge + DriverAge + Brand + Gas + Region +
    Density + offset(log(Exposure))"

# ZMP1 : Zero Modified Poisson avec formule complete
ZMP1 <- hurdle(freqform, data = basefreq2.app, dist = "poisson", link = "logit")
summary(ZMP1)
```

```{r}
# ZMP2 : Zero Modifierd Poisson avec formules differenciees
ZMP2 <- hurdle(formula(freqZM), data = basefreq2.app, dist = "poisson", link = "logit")
summary(ZMP2)
```

```{r}
# ZMNB2 : Zero Modified Binomiale negative
ZMNB2 <- hurdle(formula(freqZM), data = basefreq2.app, dist = "negbin", link = "logit")
summary(ZMNB2)
```

### 8.7 Comparaison globale des modeles de frequence

```{r}
cbind("poisson"   = gofstat(pois5),
      "nbinom"    = gofstat(nbinom1),
      "ZMPoisson" = c(gofstat(ZMP2),  NA),
      "ZMNB"      = c(gofstat(ZMNB2), NA))
```

## 9. Modelisation de la severite

### 9.1 Modele Gamma

```{r}
gamma1 <- glm(ClaimAmount ~ Power + CarAge + DriverAge + Brand + Gas + Region + Density,
              data = basecoutattri2.app, family = Gamma("log"))
dim(basecoutattri2.app)
```

```{r}
summary(gamma1)
```

```{r}
stepAIC(gamma1, direction = "both")
```

```{r}
# Modele Gamma reduit apres selection
gamma2 <- glm(formula = ClaimAmount ~ Power + CarAge + DriverAge + Brand,
    family = Gamma("log"), data = basecoutattri2.app)
summary(gamma2)
```

```{r}
# Modele Gamma sur matrice de design + selection automatique
basecoutattri3.app <- cbind(
  model.matrix(ClaimAmount ~ CarAge + DriverAge + Brand + Gas +
    Region + Density,
               data = basecoutattri2.app)[, -1],
  ClaimAmount = basecoutattri2.app$ClaimAmount)
basecoutattri3.app <- as.data.frame(basecoutattri3.app)

gamma3 <- glm(ClaimAmount ~ ., data = basecoutattri3.app, family = Gamma("log"))

stepAIC(gamma3, direction = "both")
```

```{r}
# Modele Gamma final (gamma4) : variables retenues par stepAIC
gamma4 <- glm(formula = ClaimAmount ~ `CarAge(2,5]` + `CarAge(10,15]` + 
    `DriverAge[16,25]` + `DriverAge(65,80]` + BrandAsian + GasRegular + 
    `Density(1e+03,5e+03]`, family = Gamma("log"), data = basecoutattri3.app)
summary(gamma4)
```

### 9.2 Gaussienne inverse

```{r}
# 1. Ajuster un modele Gamma pour initialiser les coefficients
fit_gamma <-glm(formula = ClaimAmount ~ `CarAge(2,5]` + `CarAge(10,15]` + 
    `DriverAge[16,25]` + `DriverAge(65,80]` + BrandAsian + GasRegular + 
    `Density(1e+03,5e+03]`, family = Gamma("log"), data = basecoutattri3.app)

# 2. Gaussienne inverse avec point de depart issu du Gamma (pour stabilite numerique)
igauss4 <- glm(formula = ClaimAmount ~ `CarAge(2,5]` + `CarAge(10,15]` + 
    `DriverAge[16,25]` + `DriverAge(65,80]` + BrandAsian + GasRegular + 
    `Density(1e+03,5e+03]`,
    family = inverse.gaussian(link = "log"),
    data  = basecoutattri3.app,
    start = coef(fit_gamma))
summary(igauss4)
```

```{r}
cbind("gamma"     = gofstat(gamma4),
      "inv gauss" = gofstat(igauss4))
```

```{r}
# Predictions Gamma sur la base test
basecoutattri3.test <- cbind(
  model.matrix(ClaimAmount ~ Power + CarAge + DriverAge + Brand + Gas + Region + Density,
               data = basecoutattri2.test)[, -1],
  ClaimAmount = basecoutattri2.test$ClaimAmount)
basecoutattri3.test <- as.data.frame(basecoutattri3.test)

basecoutattri2.test$gamma.pred <- predict(gamma4, newdata = basecoutattri3.test, type = "response")

basecoutattri2.test
```

### 9.3 Log-normale

```{r}
# Modele log-normal complet
gauss1 <- glm(log(ClaimAmount) ~ ., data = basecoutattri3.app, family = gaussian("identity"))
summary(gauss1)
```

```{r}
stepAIC(gauss1, direction = "both")
```

```{r}
# Modele log-normal reduit (gauss2) : variables retenues par stepAIC
gauss2 <- glm(formula = log(ClaimAmount) ~ `CarAge(15,20]` + `DriverAge[16,25]` + 
    `DriverAge(55,65]` + `DriverAge(65,80]` + BrandAsian + GasRegular + 
    `Density(1e+03,5e+03]`, family = gaussian("identity"), data = basecoutattri3.app)
summary(gauss2)
```

```{r}
# Fonctions de log-vraisemblance et AIC pour la loi log-normale
loglik.lnorm <- function(x)
{
  meanlog <- predict(x)
  sdlog   <- sqrt(summary(x)$dispersion)
  sum(dlnorm(x$data$ClaimAmount, meanlog, sdlog, log = TRUE))
}
aic.lnorm <- function(x)
{
  -2 * loglik.lnorm(x) + 2 * length(coef(x))
}
```

### 9.4 Comparaison des modeles de severite

```{r}
# Criteres d'adequation : Gamma vs Gaussienne inverse vs Log-normale
cbind(gamma            = gofstat(gamma4),
      inverse.gaussian = gofstat(igauss4),
      lognormal        = c(loglik.lnorm(gauss2), aic.lnorm(gauss2), NA, NA))
```

```{r}
# Predictions log-normales sur la base test (correction du biais)
sig2 <- summary(gauss2)$dispersion
basecoutattri2.test$lnorm.pred <- exp(
  predict(gauss2, newdata = basecoutattri3.test, type = "response") + sig2 / 2)
```

```{r}
# RMSE sur la base test : comparaison Gamma vs Log-normale
RMSE(basecoutattri2.test$ClaimAmount, basecoutattri2.test$gamma.pred)
RMSE(basecoutattri2.test$ClaimAmount, basecoutattri2.test$lnorm.pred)
```

## 10. Prime pure finale de référence et par profil de risque

```{r}

prime.cat <- 37.02393
beta_freq <- coef(nbinom1)
beta_sev  <- coef(gamma4)

# ── Profil de RÉFÉRENCE ──────────────────────────────────────────────────────
eta_freq_ref <- beta_freq["(Intercept)"]
eta_sev_ref  <- beta_sev["(Intercept)"]
lambda_ref   <- as.numeric(exp(eta_freq_ref))
s_ref        <- as.numeric(exp(eta_sev_ref))
prime_ref    <- lambda_ref * s_ref + prime.cat

# ── Profil RISQUÉ ────────────────────────────────────────────────────────────
# Fréquence : Power h-i-j  +  DriverAge [16,25]  +  Density (5k, 27k]
# Sévérité  : DriverAge [16,25]
eta_freq_risque <- beta_freq["(Intercept)"] +
                   beta_freq["`Powerh-i-j`"]  +
                   beta_freq["`DriverAge[16,25]`"] +
                   beta_freq["`Density(5e+03,2.7e+04]`"]

eta_sev_risque  <- beta_sev["(Intercept)"] +
                   beta_sev["`DriverAge[16,25]`"]
lambda_risque   <- as.numeric(exp(eta_freq_risque))
s_risque        <- as.numeric(exp(eta_sev_risque))
prime_risque    <- lambda_risque * s_risque + prime.cat

# ── Profil FAVORABLE ─────────────────────────────────────────────────────────
# Fréquence : Brand Asian  +  CarAge (15,20]
# Sévérité  : Brand Asian
eta_freq_fav <- beta_freq["(Intercept)"] +
                beta_freq["BrandAsian"]  +
                beta_freq["`CarAge(15,20]`"]
eta_sev_fav  <- beta_sev["(Intercept)"] +
                beta_sev["BrandAsian"]
lambda_fav   <- as.numeric(exp(eta_freq_fav))
s_fav        <- as.numeric(exp(eta_sev_fav))
prime_fav    <- lambda_fav * s_fav + prime.cat

# ── Tableau récapitulatif ────────────────────────────────────────────────────
resultats <- data.frame(
  Profil       = c("Référence", "Risqué", "Favorable"),
  Frequence    = round(c(lambda_ref,  lambda_risque,  lambda_fav),  4),
  Severite_EUR = round(c(s_ref,       s_risque,       s_fav),       2),
  CAT_EUR      = prime.cat,
  Prime_pure   = round(c(prime_ref,   prime_risque,   prime_fav),   2)
)
print(resultats)
```

